臺灣桃園地方法院交通事件裁定　　　　　　100年度交聲字第243號
原處分機關　交通部公路總局新竹區監理所桃園監理站
異　議　人　張華麟
上列異議人因違反道路交通管理處罰條例案件，對於交通部公路
總局新竹區監理所桃園監理站於民國100 年3 月15日所為之處分
（桃監裁字第裁52-DB0000000號），聲明異議，本院裁定如下：
    主  文
原處分撤銷。
張華麟汽車駕駛人，駕駛汽車經測試檢定酒精濃度超過規定標準
，記違規點數伍點，並應接受道路交通安全講習。
    理  由
一、本件異議意旨略以：異議人於民國98年12月16日下午5 時許
    ，酒後駕駛車牌號碼MLU-291 號重型機車，於同日下午5 時
    5 分許，行經桃園縣桃園市○○○街34號前，因酒後肇事（
    未使人受傷），經警據報前往處理，並委託敏盛綜合醫院對
    其實施血液酒精濃度測試，於同日晚間7 時10分許測得其血
    液酒精濃度為301.1MG/DL（換算呼氣酒精濃度為每公升1.51
    毫克）。嗣由臺灣桃園地方法院檢察署（下稱桃園地檢署）
    檢察官以99年度偵字第1383號為緩起訴處分，異議人亦已履
    行緩起訴所定之條件，向國庫支付新臺幣（下同）5 萬元，
    並已參加法治教育課程。惟原處分機關竟再依道路交通管理
    處罰條例第35條第1 項第1 款規定，裁處異議人罰鍰45,000
    元，吊扣駕駛執照12個月，施以道安講習，核與行政罰法之
    「一事不二罰」原則不符。為此，爰依法聲明異議，請求撤
    銷原處分等語。
二、按汽車駕駛人，駕駛汽車經測試檢定酒精濃度超過規定標準
    者，處15,000元以上60,000元以下罰鍰，並當場移置保管其
    車輛及吊扣其駕駛執照1 年，因而肇事致人受傷者，並吊扣
    其駕駛執照2 年；又汽車駕駛人，有道路交通管理處罰條例
    第35條第1 項規定之情形者，應接受道路交通安全講習，道
    路交通管理處罰條例第35條第1 項第1 款、第24條第1 項第
    2 款分別定有明文。再同條例第35條第8 項規定（該條項於
    100 年1 月19日修正，行政院於100 年2 月15日公布施行，
    惟僅為文字修正，無庸新舊法比較）：「前項（指有酒精濃
    度超過規定標準而駕駛汽車等情形）汽車駕駛人，經裁判確
    定處以罰金低於本條例第92條第4 項所訂最低罰鍰基準規定
    者，應依本條例裁決繳納不足最低罰鍰之部分」。且機器腳
    踏車駕駛人，其吐氣所含酒精濃度超過每公升0.55毫克以上
    ，最低裁罰基準為罰鍰45,000元，違反道路交通管理事件統
    一裁罰基準表亦有明定。
三、按行政罰法第26條規定：「一行為同時觸犯刑事法律及違反
    行政法上義務規定者，依刑事法律處罰之。但其行為應處以
    其他種類行政罰或得沒入之物而未經法院宣告沒收者，亦得
    裁處之。前項行為如經不起訴處分或為無罪、免訴、不受理
    、不付審理之裁判確定者，得依違反行政法上義務規定裁處
    之。」，此所謂一事不二罰原則，探究其立法目的，無非以
    一行為同時觸犯刑事法律及違反行政法上義務規定時，由於
    刑罰與行政罰同屬不法行為之制裁，而刑罰之懲罰作用較強
    ，依刑事法律處罰即足資警惕，實無一事二罰再處行政罰之
    必要，但罰鍰以外之沒入或其他種類行政罰，因兼具維護公
    共秩序之作用，為達行政目的，行政機關仍得併予裁處。故
    汽車駕駛人酒後駕車時，如同時觸犯刑法第185 條之3 之公
    共危險罪者，道路交通主管機關除依上開行政罰法第26條第
    1 項但書規定，處以其他種類行政罰外，就刑事責任部分，
    即應依道路交通管理處罰條例第10條等規定移送地方法院檢
    察署處理，其後如有行政罰法第26條第2 項所定不起訴等事
    由，始得裁處行為人罰鍰。而上開行政罰法第26條第2 項雖
    以應受行政罰之行為如經不起訴處分或為無罪、免訴、不受
    理、不付審理之裁判確定者，始得另為裁決處罰，未明文包
    括緩起訴處分在內，但考其緩起訴處分之性質，實屬於附條
    件之便宜不起訴處分，而於緩起訴之條件成就後，始發生如
    同確定不起訴處分之禁止再起訴效力，故於緩起訴之猶豫期
    間屆滿，復未經撤銷緩起訴時，緩起訴即發生如同確定之不
    起訴處分之效力，此時，行為人即已終局的不受刑事法之訴
    追，該緩起訴處分即具實質之禁止再起訴之確定力，原處分
    機關於此時再為裁決，行為人無同時遭到行政處罰及刑事訴
    追之危險，因此，解釋上行政罰法第26條第2 項之規定應包
    括條件成就之緩起訴處分之情形在內。至於在緩起訴之猶豫
    期間尚未屆滿前，行為人隨時有受撤銷緩起訴再受刑事追訴
    之風險，行政機關自不得就同一事由裁處行為人罰鍰處分，
    以免行為人受有一事二罰之危險（參酌臺灣高等法院暨所屬
    法院96年法律座談會刑事類提案第23號）。
四、經查：
  (一)異議人於前揭時、地，酒後駕駛前揭機車，因酒後肇事（未
    使人受傷），經警據報前往處理，並委託敏盛綜合醫院對其
    實施血液酒精濃度測試，測得其血液酒精濃度為301.1MG/DL
    （換算呼氣酒精濃度為每公升1.51毫克），原處分機關依道
    路交通管理處罰條例第35條第1 項第1 款規定，裁處異議人
    罰鍰45,000元，吊扣駕駛執照12個月，施以道安講習一節，
    業據異議人自承在卷，並有桃園縣政府警察局桃警局交字第
    DB0000000 號舉發違反道路交通管理事件通知單影本、交通
    部公路總局新竹區監理所桃園監理站100 年3 月15日桃監裁
    字第裁52-DB0000000號裁決書、桃園地檢署99年度偵字第13
    83號緩起訴處分書、送達證書、敏盛綜合醫院生化檢驗報告
    單影本各1 份在卷可稽，上開事實，自堪認定。
  (二)關於罰鍰45,000元部分：
    本件異議人所犯違背安全駕駛案件，業經桃園地檢署以99年
    度偵字第1383號為緩起訴處分，緩起訴處分期間1 年，並命
    異議人應自緩起訴處分確定後6 個月內，向國庫支付50,000
    元，於99年4 月2 日確定，異議人業於期限內之99 年5月12
    日履行上開緩起訴處分之負擔，且該緩起訴期間並已屆滿等
    情，有前揭緩起訴處分書、臺灣高等法院被告前案紀錄表各
    1 份在卷可參。異議人以一酒後駕車之行為，同時觸犯刑事
    法律及違反行政法上義務，經檢察官依刑事法律為緩起訴處
    分，異議人並依據該緩起訴處分向國庫支付50,000 元 ，該
    付款之性質與罰金相類，即無由再依違反行政法上義務之規
    定處罰之。又參照上開處罰條例第35條第8 項、第92條第4
    項規定意旨及違反道路交通管理事件統一裁罰基準表之裁罰
    標準，本件異議人經檢測其酒精濃度達每公升1.51毫克，有
    敏盛綜合醫院生化檢驗報告單影本1 紙附卷可佐，則依前揭
    道路交通管理事件統一裁罰基準表，其最低裁罰基準即為45
    ,0 00 元，則異議人前已繳納之緩起訴處分金50,000元，亦
    逾前揭行政罰最低裁罰基準。據此，原處分機關依道路交通
    管理處罰條例第35條第1 項第1 款規定，對異議人上開酒後
    駕車之違規行為予以裁罰時，其裁處罰鍰部分，自無從再適
    用行政罰之必要，是原處分機關仍逕予裁罰45,000元，顯有
    違誤。
  (三)關於吊扣駕照部分：
  1.按94年12月14日修正、95年3 月1 日施行前之道路交通管理
    處罰條例第68條固規定：「汽車駕駛人，因違反本條例及道
    路交通安全規則之規定，受吊扣或吊銷駕駛執照處分時，吊
    扣或吊銷其持有各級車類之駕駛執照」，惟修正後業已刪除
    「吊扣」之規定，改為「汽車駕駛人，因違反本條例及道路
    交通安全規則之規定，受吊銷駕駛執照處分時，吊銷其持有
    各級車類之駕駛執照」，其修正理由乃係舊法將違法或違規
    駕駛人所持有各級車類之駕駛執照一併吊扣，失之過酷，影
    響人民工作及生活甚鉅，故依修正後之該條規定，受吊扣駕
    駛執照處分時，僅能吊扣違規當時所駕車類之駕駛執照，不
    再吊扣其持有各級車類之駕駛執照，僅於受吊銷駕駛執照處
    分時，始吊銷其持有各級車類之駕駛執照。
  2.再領有汽車駕駛執照之汽車駕駛人，除駕駛聯結車、大客車
    、大貨車外之非其駕駛執照種類之車輛，違反本條例及道路
    交通安全規則之規定，應受吊扣駕駛執照情形時，無因而肇
    事致人受傷或重傷者，記違規點數5 點。但1 年內違規點數
    共達6 點以上或再次應受吊扣駕駛執照情形者，併依原違反
    本條例應受吊扣駕駛執照處分規定，吊扣其駕駛執照，道路
    交通管理處罰條例第68條第2 項復於99年5 月5 日修正公布
    ，並於同年9 月1 日施行。考其修正理由係「為利明確汽車
    駕駛人駕駛非其駕駛執照種類之車輛，違反應受吊扣駕駛執
    照之處分處理，並在兼顧本條例立法意旨下，增訂第2 項得
    緩即予吊扣而採記違規點數及駕駛人仍無改正仍再犯違規之
    應併原吊扣處罰之規定」，從而，汽車駕駛人駕駛非其駕駛
    執照種類之車輛，違反應受吊扣駕駛執照之處分者，依該條
    例第68條第2 項規定，得緩即予吊扣駕駛執照而採記違規點
    數5 點。
  3.依道路交通安全規則第61條第1 項第5 款規定，汽車駕駛人
    取得高一級車類之駕駛資格者，應換發駕駛執照，並准其駕
    駛較低級車類之車輛，已領有「大型重型機器腳踏車駕駛執
    照」者，得駕駛普通重型機器腳踏車、輕型機器腳踏車。查
    本件異議人酒後駕駛「普通重型」機車，有車號查詢重型機
    車車籍資料1 份在卷可參，依法本應吊扣其「普通重型」機
    器腳踏車駕駛執照，惟因異議人領有較高級之「大型重型機
    器腳踏車駕駛執照」，此有證號查詢機車駕駛人資料1 紙附
    卷可稽，足見異議人違規當時駕駛非其駕駛執照種類之車輛
    ，而違反前揭應受吊扣駕駛執照之處分者，依道路交通管理
    處罰條例第68條第2 項，應直接記違規點數5 點。然原處分
    機關卻裁處吊扣異議人駕駛執照，於法有違，應與撤銷。
  (三)關於施以道安講習部分：
    施以道安講習，乃屬罰鍰以外之其他種類行政罰，有兼具維
    護公共秩序之作用，依前揭行政罰法第26條第1 項但書規定
    ，為達行政目的，自得併予裁處，並無一事二罰之虞，是原
    處分機關裁處施以道安講習部分，並無悖法。
五、綜上所述，本件異議人確有在上開時、地，酒後駕車，且酒
    精濃度超過規定標準之違規行為，自應依道交條例第24條第
    1 項第2 款規定參加道路交通安全講習，然(1)關於罰鍰部分
    ，異議人前已經緩起訴處分繳納5 萬元，顯逾原處分機關裁
    處之45,000元，基於一事不二罰，原處分機關不得再予以裁
    處罰鍰，是原處分機關仍再予裁處45,000元，自有未洽。(2)
    關於吊扣駕駛執照部分，原處分機關僅能裁處異議人記違規
    點數5 點，不得吊扣其大型重型機器腳踏車駕駛執照，原處
    分機關未審酌新修正之法律規定，逕對異議人裁處吊扣大型
    重型機器腳踏車駕駛執照12個月之處分，於法即有未合。又
    因酒後駕車乃單一違規行為，原處分機關所為之處分應視為
    一整體而無從予以割裂，從而，本件異議人之異議有理由，
    且原處分復有上述可議之處，本院自應將原處分撤銷，並自
    為裁罰如主文第2 項所示，以為適法。
六、據上論斷，應依道路交通管理處罰條例第87條第2 項，道路
    交通事件處理辦法第19條前段，裁定如主文。
中    華    民    國   100    年    7     月    22    日
                              交通法庭法  官  謝枚霏
以上正本證明與原本無異。
如不服本裁定，應於裁定送達後5 日內向本院提出抗告狀。
                                      書記官  林舒涵
中    華    民    國   100    年    7     月    22    日